【裁判字號】    95,重訴,29
【裁判日期】    950823
【裁判案由】    塗銷抵押權設定登記等
【裁判全文】
臺灣基隆地方法院民事判決              95年度重訴字第29號
原      告   有限責任基隆第一信用合作社
法定代理人   乙○○
訴訟代理人   林展義    律師
被      告   甲○○
             丙○○
共同訴訟
代 理 人     郭宣辰    律師
上列當事人間塗銷抵押權設定登記等事件，本院於95年8月16日
言詞辯論終結，判決如下：
    主  文
確認被告丙○○與被告甲○○間就所有坐落基隆市○○區○○段
地號三一一土地所有權全部，及同上建號五○九建物即門牌號碼
基隆市○○街二五一巷八弄六號房屋所有權全部，由基隆市信義
地政事務所以九十年基信字第三六一五號收件所為之新臺幣捌佰
萬元抵押權設定契約所擔保之債權不存在。
被告丙○○應將前項不動產所設定之抵押權登記予以塗銷。
訴訟費用由被告負擔。
    理  由
一、本件原告起訴主張：原告係被告甲○○之債權人，被告甲○
    ○至少積欠原告本金新臺幣（下同）4,200萬元、利息及違
    約金未清償，有本院核發之債權憑證及本院95年度重訴字第
    125號民事確定判決可稽，原告並向本院聲請就被告甲○○
    所有門牌號碼基隆市○○路30巷29號之不動產及他筆不動產
    為強制執行，惟原告對被告甲○○上開債權尚有8,789,765
    元未受償，被告甲○○就前開債務本應負清償債務之責，竟
    與被告丙○○以通謀虛偽意思表示，由被告甲○○向被告丙
    ○○借款1,100萬元，被告甲○○並就主文第1項之不動產（
    下稱系爭不動產）分別設定二個抵押權登記予被告丙○○用
    以擔保上開虛偽債權，其中300萬元部分之本票債權，已經
    本院92年度訴字438號、臺灣高等法院93年度上字第643號、
    最高法院94年台上字第2226號（下稱前訴訟）民事判決確定
    不存在，其餘800萬元為如主文第1項之抵押權（下稱系爭抵
    押權）設定登記，系爭抵押權所擔保之債權，亦於前訴訟之
    判決理由中認定不存在，又系爭抵押權於90年3月23日設定
    後，被告丙○○亦未曾交付被告甲○○800萬元，更足見系
    爭抵押權設定契約所擔保之債權確不存在，依抵押權從屬性
    理論，被告丙○○之抵押權亦應予塗銷。被告甲○○就上開
    債務應負清償之責已如前述，惟竟與被告丙○○間為通謀虛
    偽意思表示，原告法律上之地位即發生不安定之結果，若剔
    除被告丙○○之虛偽債權，原告即可就該部分受償，足見原
    告有提起確認之訴之必要，及即受確認判決之法律上利益。
    而前案重要爭點與本案相同，爰引用程序原則與爭點效理論
    ，為此請求確認被告丙○○於被告甲○○所有如主文第1項
    所示之不動產上設定之抵押權所擔保之債權不存在，並請求
    被告丙○○應塗銷系爭抵押權設定登記。
二、被告聲明駁回原告之訴，其抗辯意旨略以：
（一）原告主張被告間之借貸債權契約與系爭債權之抵押權設定
      ，係出於被告間通謀虛偽意思表示，依最高法院48年度台
      上字第29號民事判例意旨，原告上開主張自應由原告負舉
      證責任，而被告既已就借款債權存在之法律關係舉證加以
      證明，如原告否認被告間借款之交付係借貸關係，按諸民
      事訴訟法第277條舉證責任分配原則之規定，即應由原告
      加以證明，而非由被告證明該匯款係借款。
（二）原告所引用之爭點效理論，目前未見法律明文，其要件與
      法律效果僅止於學說上之討論而已，實不宜率然引用此理
      論，有最高法院87年度台上字第1029號民事判決反對此一
      理論甚明。又，為免爭點效理論之適用將形同強迫當事人
      接受未預期之結果，在法規範欠缺下，實不宜承認爭點效
      理論。
（三）參見最高法院47年度台上字第535號民事判例意旨，契約
      當事人如訂定以將來可發生之債權為被擔保債權，自非法
      所不許。又按消費借貸契約，如約定於抵押權設定後，始
      交付借用物，因此一債權將來必定發生，故當事人就借用
      物尚未交付前之消費借貸契約，設定抵押權，自無不可。
      又查被告間乃約定分次交付系爭800萬元借款，而由被告
      丙○○於90年3月29日、90年4月11日、90年5月29日分3次
      匯款共計800萬元與被告甲○○，原告主張被告間未有800
      萬元借款之交付進而依抵押權從屬性理論主張抵押權不存
      在，應屬誤會。
三、本件經爭點整理後，兩造就系爭抵押權文書之真正、本院92
    年度訴字第438號卷宗形式上之真正及本案與前案爭點部分
    相同不予爭執，惟就系爭抵押權債權是否為通謀虛偽之意思
    表示尚有爭執。
四、按確認法律關係之訴，非原告有即受確認判決之法律上利益
    者，不得提起之，民事訴訟法第247條第項前段定有明文；
    又民事訴訟法第247條所謂即受確認判決之法律上利益，係
    指因法律關係之存否不明確，致原告在私法上之地位有受侵
    害之危險，而此項危險得以對於被告之確認判決除去之者而
    言，故確認法律關係成立或不成立之訴，苟具備前開要件，
    即有受確認判決之法律上利益，縱其所求確認者為他人間之
    法律關係，亦非不得提起（最高法院42年度台上字第1031
    號判例參照）。經查，本件原告主張對被告甲○○之債權，
    因被告間之系爭債權債務關為通謀虛偽意思表示，進而就系
    爭債權於被告甲○○所有之不動產上設定抵押權，致原告對
    被告甲○○之債權無從完全受償，原告法律上之地位即其對
    被告甲○○之債權有受侵害之危險，而此項危險得以對於被
    告提起確認判決除去之，故原告即有受本件確認判決之法律
    上利益；而被告二人就原告之主張均為反對之陳述，故原告
    自得以被告二人為他方當事人向本院提起確認被告二人間債
    權不存在之訴，合先敘明。
五、次按確定判決之既判力，固於判決主文所判斷之訴訟標的，
    始可發生，但法院於判決理由中，就訴訟標的以外當事人所
    主張影響判決結果之重要爭點，本於當事人完足舉證及辯論
    之結果，已為實質之判斷者，基於當事人間程序上誠信原則
    及訴訟經濟之考量，仍應賦予一定之拘束力。是同一當事人
    間就該重要爭點提起之其他訴訟，除有原判斷顯然違背法令
    、或當事人提出新訴訟資料足以推翻原判斷、或原確定判決
    之判斷顯失公平等情形，可認當事人為與原判斷相反之主張
    ，不致違反誠信原則外，應解為當事人及法院就該經法院判
    斷之重要爭點之法律關係，均不得為相反之主張或判斷（最
    高法院95年度台上字第1220號判決、73年度台上字第4062號
    判決參照）。至於被告雖引用最高法院87年度台上字第1029
    號民事判決作為上述見解之主張一節，經查該判決重在強調
    「爭點效」之理論不同於既判力，非對後訴有當然之拘束力
    而言，並未否定以基於誠信原則附以一定條件，得予有限度
    地承認爭點理論，縱或有無條件否定爭點效之理論之意，亦
    純係個案見解，非最高法院最近之見解，本院認最高法院上
    開95年度台上字第1220號判決所為符合該判決所定條件為前
    提，承認以前訴訟判決理由中重要爭點之判斷，對於後訴當
    事人及法院應賦予一定之拘束力之見解，法理事理兼顧，可
    以採取，被告此部分之抗辯，有違程序上之誠信原則及訴訟
    經濟原則，無足採取，併此敘明。
六、末按表意人與相對人通謀而為虛偽意思表示者，其意思表示
    無效，民法第87條第1項前段定有明文。經查，被告丙○○
    所取得之他項權利種類係屬一般抵押權，系爭800萬元債權
    於設定抵押權之斯時，被告丙○○對被告甲○○並無任何債
    權存在，為被告丙○○於前案所不爭執，並有基隆市信義地
    政事務所90基資字第001928號及第001927號他項權利證明書
    二紙附前案卷可稽。系爭抵押權設定於90年3月23日，而系
    爭800萬元借款之匯款時間分別為90年3月29日、90年4月11
    日、90年5月29日，匯款金額共計800萬元，此與一般借款設
    定擔保程序反置，有引人可疑之處，此經本院依職權調閱上
    開民事卷宗經核屬實。準此，依前項說明，上開重要爭點既
    經兩造於前訴訟已為充分之主張與證明、攻擊防禦，並經前
    訴訟三級三審法院作出實質的判斷，兩造於前訴訟之程序權
    利受有充分之保障，則原告既援用前訴訟確定判決上開重要
    爭點判斷之結果，則被告不得再對該重要爭點之判斷為相反
    之主張，本院亦不能作出與前訴訟相反之判斷，應認原告主
    張被告間所為之800萬元借款係出於通謀虛偽意思，依前揭
    民法第78條第1項前段規定，意思表示為無效。
七、從而，原告請求確認被告間就系爭不動產所為之系爭抵押權
    登記，所擔保之債權800萬元不存在，並請求被告丙○○塗
    銷系爭抵押權之登記，為有理由，應予准許。至被告聲請傳
    訊系爭借貸契約見證人楊麗祝以證明系爭契約之真正，惟楊
    麗祝已於前訴訟第二審應訊結證，經前訴訟第二審詳為審酌
    論述，以其證詞有偏頗之虞，難採為被告間債權存在之證據
    （參見前訴訟第二審卷（二）102頁以下，前訴訟第二審判
    決第15頁），即使再度傳訊，亦難作為足以推翻原判斷或原
    確定判決之新訴訟資料，自無傳訊之必要，併此敘明。
八、據上論結，本件原告之訴為有理由，應依民事訴訟法第85條
    第1項，判決如主文。
中    華    民    國    95    年    8     月    23    日
                  民事庭法  官  李木貴
以上正本係照原本作成。
對於本件判決如有不服，應於收受送達後20日內向本院提出上訴
書狀，敘述上訴之理由，上訴於臺灣高等法院，並按他造當事人
之人數附具繕本。
中    華    民    國    95    年    8     月    23    日
                        書記官  林蔚菁


司法院資訊處製作；財團法人民間司法改革基金會備份。
